ACORDAO-COMPLETO-2545705

ACÓRDÃO 1828/2022 ATA 31/2022 - PLENÁRIO

VISTOS, relatados e discutidos estes autos de embargos de declaração opostos pelas empresas Andrade Gutierrez Engenharia S.A., Construtora Norberto Odebrecht S.A., Álya Construtora S.A. e Estacon Engenharia S.A. ao Acórdão 1500/2022-TCU-Plenário, que rejeitou embargos de declaração opostos pelas mesmas empresas e outros responsáveis em face do Acórdão 992/2022-TCU-Plenário, por meio do qual foram apreciados recursos de reconsideração contra o Acórdão 1929/2019-TCU-Plenário, que julgou o mérito deste processo de tomada de contas especial, constituído em virtude de indício de superfaturamento apurado nas obras de implantação e conservação do trecho paraense da BR-163, executadas entre 1997 e 2008, 
ACORDAM os Ministros do Tribunal de Contas da União, reunidos em sessão do Plenário, ante as razões expostas pelo relator, em: 
9.1. receber os embargos de declaração como mera petição, sem efeito suspensivo, nos termos do artigo 287, § 6º, do Regimento Interno;
9.2. aplicar individualmente às empresas Andrade Gutierrez Engenharia S.A., Construtora Norberto Odebrecht S.A., Álya Construtora S.A. e Estacon Engenharia S.A. a multa prevista no artigo 58 da Lei  8.443/1992 c/c o artigo 1.026, § 2º, do Código de Processo Civil, na forma do artigo 298 do RI/TCU, no valor de R$ 10.000,00 (dez mil reais) para cada responsável, em razão de oposição de embargos de declaração manifestamente protelatórios, fixando-lhes o prazo de 15 (quinze) dias, a contar da notificação, para que comprovem perante o Tribunal, nos termos do artigo 214, inciso III, alínea "a", do RI/TCU, o recolhimento da referida quantia ao Tesouro Nacional, atualizada monetariamente desde a data do presente acórdão até a do efetivo recolhimento, se for paga após o vencimento, na forma da legislação vigente;
9.3. esclarecer às embargantes que, nos termos do art. 1.026, § 3º do CPC c/c o artigo 298 do RI/TCU, a oposição de novos embargos de declaração com cunho protelatório ensejará  o aumento da gradação da pena, bem como que a interposição de qualquer outro recurso ficará condicionada ao depósito prévio do valor da multa;
9.4. ordenar à unidade técnica de origem que se abstenha de autuar como recurso expedientes apresentados pelas empresas Andrade Gutierrez Engenharia S.A., Construtora Norberto Odebrecht S.A., Álya Construtora S.A. e Estacon Engenharia S.A. em desacordo com este acórdão;
9.5. autorizar, desde logo, a cobrança judicial das dívidas, nos termos do art. 28, inciso II, da Lei 8.443/1992 c/c o art. 219, inciso II, do RI/TCU, caso não atendida a notificação;
9.6. determinar à Secretaria de Gestão de Processos (Seproc) que, de imediato, certifique o trânsito em julgado do Acórdão 1929/2019-TCU-Plenário e adote as medidas pertinentes no sentido de autuar o processo de cobrança executiva dos débitos e das multas imputados neste processo;
9.7. dar ciência desta deliberação aos embargantes.

Embargos de declaração contra acórdão que rejeitou embargos de declaração opostos em face de deliberação que negou provimento a recursos de reconsideração interpostos contra acórdão que julgou o mérito de tomada de contas especial constituída em virtude de indício de superfaturamento apurado nas obras de implantação e conservação do trecho paraense da BR-163, executadas entre 1997 e 2008.

Departamento Nacional de Infraestrutura de Transportes.

3. Interessados/Responsáveis/Recorrentes:
3.1. Responsáveis: Andrade Gutierrez Engenharia S.A. (17.262.213/0001-94); Consórcio Construtor BR-163 (02.870.297/0001-71); Construtora Norberto Odebrecht S.A. (15.102.288/0001-82); Álya Construtora S.A. (33.412.792/0001-60); Estacon Engenharia S.A. (04.946.406/0001-12); Francisco Augusto Pereira Desideri (XXX.929.347-XX); Hideraldo Luiz Caron (XXX.497.930-XX); Luís Munhoz Prosel Junior (XXX.516.676-XX); Maurício Hasenclever Borges (XXX.996.756-XX); Roberto Borges Furtado da Silva (XXX.589.751-XX); Rogério Gonzales Alves (XXX.259.397-XX).
3.2. Recorrentes: Luís Munhoz Prosel Junior (XXX.516.676-XX); Francisco Augusto Pereira Desideri (XXX.929.347-XX); Roberto Borges Furtado da Silva (XXX.589.751-XX); Andrade Gutierrez Engenharia S.A. (17.262.213/0001-94); Construtora Queiroz Galvão S.A. (33.412.792/0001-60); Construtora Norberto Odebrecht S.A. (15.102.288/0001-82); Estacon Engenharia S.A. (04.946.406/0001-12); Maurício Hasenclever Borges (XXX.996.756-XX); Hideraldo Luiz Caron (XXX.497.930-XX).
3.3. Recorrentes: Roberto Borges Furtado da Silva (XXX.589.751-XX); Andrade Gutierrez Engenharia S.A. (17.262.213/0001-94); Consórcio Construtor BR-163 (02.870.297/0001-71); Construtora Norberto Odebrecht S.A. (15.102.288/0001-82); Construtora Queiroz Galvão S.A. (33.412.792/0001-60); Estacon Engenharia S.A. (04.946.406/0001-12); Francisco Augusto Pereira Desideri (XXX.929.347-XX); Hideraldo Luiz Caron (XXX.497.930-XX); Luís Munhoz Prosel Junior (XXX.516.676-XX).

Augusto Nardes.

13.1. Ministros presentes: Bruno Dantas (na Presidência), Benjamin Zymler (Relator), Augusto Nardes, Aroldo Cedraz, Vital do Rêgo, Jorge Oliveira e Antonio Anastasia.
13.2. Ministro que alegou impedimento na Sessão: Augusto Nardes.
13.3. Ministro-Substituto convocado: Augusto Sherman Cavalcanti.
13.4. Ministros-Substitutos presentes: Marcos Bemquerer Costa, André Luís de Carvalho e Weder de Oliveira.

ROBERTO BORGES FURTADO DA SILVA

Francisco Augusto Pereira Desideri

ANDRADE GUTIERREZ ENGENHARIA S.A ÁLYA CONSTRUTORA S/A

BENJAMIN ZYMLER

Ministro Benjamin Zymler.

Trata-se de embargos de declaração opostos pelas empresas Andrade Gutierrez Engenharia S.A., Construtora Norberto Odebrecht S.A., Álya Construtora S.A. (atual denominação da Construtora Queiroz Galvão S.A.) e Estacon Engenharia S.A., ao Acórdão 1500/2022-TCU-Plenário, que, por sua vez, conheceu e rejeitou embargos declaratórios opostos pelas mesmas empresas e outros responsáveis ao Acórdão 992/2022-TCU-Plenário, por meio do qual o Tribunal negou provimento aos recursos de reconsideração interpostos em face do Acórdão 1929/2019-TCU-Plenário, que julgou o mérito deste processo de tomada de contas especial, constituído em virtude de indício de superfaturamento apurado nas obras de implantação e conservação do trecho paraense da BR-163, executadas de 1997 a 2008.
No ano de 1989, o então Departamento Nacional de Estradas de Rodagem (DNER) e a Secretaria Executiva de Transportes do Estado do Pará (Setran) firmaram o convênio PG-015/89, por meio do qual o concedente transferiu recursos ao convenente para serem aplicados em obras num trecho de 698,5 km de extensão da BR163, entre a divisa dos Estados do Pará e Mato Grosso e o entroncamento com a BR230/PA.
Por meio da Concorrência 019/90, a Setran licitou quatro trechos da BR-163, resultando nos Contratos AJUR 55/91 (Lote 1) , AJUR 56/91 (Lote 02) , AJUR 57/91 (Lote 3) e AJUR 04/91 (Lote 4) , celebrados, respectivamente, com as empresas Construtora Norberto Odebrecht S.A., Estacon Engenharia S.A., Construtora Andrade Gutierrez S.A. e Construtora Queiroz Galvão S.A. 
Em 25/11/1997, os referidos ajustes, totalizando R$ 220.464.302,93 (duzentos e vinte milhões quatrocentos e sessenta e quatro mil trezentos e dois reais noventa e três centavos) , foram transferidos ao extinto Departamento Nacional de Estradas de Rodagem (DNER) , por intermédio dos respectivos Termos de Cessão ou Sub-rogação PG-209/97, PG-210/97, PG-211/97 e PG212/97, conforme detalhado na tabela a seguir:
Tabela 1 - Contratos de sub-rogação firmados com o DNER.
	Contratada
	Contrato
	Objeto
	Valor (R$) 

	Construtora Norberto Odebrecht S.A.
	PG-211/97-00
	Pavimentação de 172 km em areia-asfalto usinado a quente no lote 1 da BR-163.
	41.634.305,69

	Estacon Engenharia S.A.
	PG-212/97-00
	Pavimentação de 199,5 km em areia-asfalto usinado a quente no lote 2 da BR-163.
	68.312.716,24

	Construtora Andrade Gutierrez S.A.
	PG-210/97-00
	Pavimentação de 163,5 km em concreto betuminoso usinado a quente no lote 3 da BR-163.
	54.116.485,96

	Construtora Queiroz Galvão S.A.
	PG-209/97-00
	Pavimentação de 163,5 km em concreto betuminoso usinado a quente no lote 4 da BR-163.
	56.400.795,04

				220.464.302,93

Cerca de três anos depois, as contratadas formaram o Consórcio Construtor BR-163 e celebraram com a autarquia federal o Contrato PG 225/2000, em substituição aos quatro ajustes firmados anteriormente.
Essa última avença foi fiscalizada pelo Tribunal de Contas da União no âmbito do Fiscobras/2008 (TC Processo 015.010/2008-9) , processo em que foram apontados indícios de superfaturamento nas obras, decorrente do sobrepreço de itens de serviço do empreendimento. Tal fato ensejou a expedição de medida cautelar em 11/9/2008, determinando ao Dnit, órgão sucessor do DNER, a retenção de pagamentos. 
Logo em seguida, em 30/9/2008, o ajuste foi rescindido pela referida autarquia, tendo em vista que a conclusão do projeto executivo, ocorrida em 2006, evidenciou significativa desvantagem de sua manutenção. O orçamento obtido para o contrato foi de R$ 664.806.009,77, enquanto a estimativa de preços com base no Sicro era de R$ 334.503.211,28.
O Acórdão 2440/2008-TCU-Plenário, de relatoria do Ministro Ubiratan Aguiar, embora tenha registrado a rescisão do mencionado ajuste, manteve os termos da medida cautelar vigente, bem como informou à Comissão Mista de Planos, Orçamentos Públicos e Fiscalização do Congresso Nacional que o bloqueio orçamentário das obras de construção da BR-163/PA tornou-se desnecessário após a rescisão do Contrato PG 225/2000.
Cabe fazer um parêntesis para frisar que, no exercício de 2003, o Dnit publicou o Edital de Concorrência 228/2003, destinado a contratar os serviços de conservação e recuperação da BR 163/PA. No entanto, em fevereiro de 2005, em atendimento à solicitação do consórcio construtor, a autarquia revogou a licitação, sob o argumento de que haveria superposição entre os objetos do certame licitatório e do Contrato PG 225/2000. 
Na ocasião, os quantitativos de restauração e conservação do Contrato PG 225/2000 já se encontravam inteiramente esgotados e tais serviços eram pagos com verbas destinadas aos itens contratuais de construção. Para superar tal óbice, o Dnit celebrou aditivo contratual, transferindo parte dos serviços de construção para as atividades de conservação da rodovia. Não havia, pois, o alegado impedimento para prosseguimento do certame, porque os itens de serviços de restauração e conservação da rodovia haviam sido consumidos nos 15 anos em que vigoravam aqueles contratos. 
Além disso, a medida foi apontada como danosa ao Erário, haja vista que, na ocasião, os preços praticados pelo consórcio superavam, em 83%, os valores registrados no Sicro para os mesmos serviços. Tal decisão impôs, à época das medições, suposto prejuízo de R$ 4,2 milhões ao Erário, montante este que só não foi superior porque a medida cautelar concedida pelo então relator, Ministro Ubiratan Aguiar, evitou o pagamento de R$ 15,7 milhões ao contratado.
Após a quantificação do débito, conduzida no âmbito do TC Processo 015.010/2008-9, o Acórdão 1193/2011-TCU-Plenário, de relatoria do Ministro Walton Alencar Rodrigues, determinou a constituição deste processo de tomada de contas especial e a citação dos responsáveis, bem como manteve os efeitos da cautelar referendada pelo Acórdão 2440/2008-TCU-Plenário. 
O Sr. Maurício Hasenclever Borges, ex-dirigente do DNER, e as quatro construtoras foram citados em razão da celebração dos contratos de 1997, que resultaram nos superfaturamentos apurados no período de 1997 a 2000. Segundo a decisão de mérito desta TCE, a assinatura dos Contratos PG-209/1997, PG-210/1997, PG211/1997 e PG-212/1997 teria se dado sem qualquer tipo de análise sobre a real vantagem da sub-rogação dos referidos ajustes em alternativa à realização de uma nova licitação, ou, ainda, à repactuação dos valores que haviam sido contratados no âmbito do certame realizado pela Setran/PA.
Por seu turno, os Srs. Roberto Borges Furtado da Silva (então Chefe do Serviço de Construção e Pavimentação do DNER) , Francisco Augusto Pereira Desideri (como Chefe da Divisão de Construção do DNER) e Rogério Gonzales Alves (Diretor Substituto de Engenharia Rodoviária do DNER à época dos fatos) foram citados em solidariedade com as empresas componentes do Consórcio Construtor da BR-163, em razão do débito apurado no período de 2000 a 2003, pois teriam analisado e sugerido a aprovação da planilha de preços enviada pelo consórcio e que fundamentaria o Contrato 225/2000. 
Por fim, os Srs. Luis Munhoz Prosel Júnior, então ocupante do cargo de Coordenador-Geral de Construção Rodoviária, e Hideraldo Luiz Caron, na condição de Diretor de Infraestrutura Terrestre, foram citados em solidariedade com as empresas componentes do Consórcio Construtor da BR-163 pelo débito decorrente da revogação do edital de licitação 228/2003, dando causa ao prosseguimento da execução do Contrato PG 225/2000, com superfaturamento, de 2003 a 2008. 
Segundo o relator a quo, o eminente Ministro Walton Alencar Rodrigues, a revogação do Edital 228/2003 ocorreu em atendimento à solicitação do consórcio executor, sob o argumento de que haveria superposição entre os objetos do certame e do Contrato PG 225/2000. No entanto, não haveria impedimento para prosseguimento da nova licitação, porque os quantitativos de serviços de restauração e conservação do referido ajuste haviam sido integralmente consumidos e vinham sendo pagos com verba de construção. 
Além disso, logo após a revogação do certame licitatório, o Contrato 225/2000 foi aditivado para remanejamento das verbas. Assim, o relator da decisão recorrida considerou que os responsáveis procederam sem avaliar a economicidade do contrato frente ao edital a ser revogado e aos valores constantes dos referenciais públicos. 
Em linhas gerais, os percentuais de superfaturamento observados nos ajustes em apreciação foram os indicados na tabela a seguir, conforme relatório que embasou o Acórdão 1929/2019-TCU-Plenário:
Tabela 2 - Percentuais de superfaturamento. 
	Contrato/Período de Execução
	Superfaturamento apontado

	209/1997 - Sem considerar a 34ª medição
	52,62%

	210/1997
	66,47%

	211/1997
	63,64%

	212/1997
	64,86%

	225/2000 - 2000 a 2002
	45,37%

	225/2000 - 2003 a 2008 - Somente até a 55ª medição
	8,02%

O Acórdão 1929/2019-TCU-Plenário, além de julgar irregulares as contas dos agentes elencados acima, imputou os seguintes débitos atualizados (até o dia 24/6/2019) a cada grupo de responsáveis solidários:
	Contrato
	Débito Atualizado 
	Responsáveis Solidários

	Contrato PG 209/1997
	R$ 4.814.992,30
	Maurício Hasenclever Borges
Construtora Queiroz Galvão S.A.

	Contrato PG 210/1997
	R$ 5.737.672,39
	Maurício Hasenclever Borges
Construtora Andrade Gutierrez S.A.

	Contrato PG 211/1997
	R$ 47.260.992,11
	Maurício Hasenclever Borges
Construtora Norberto Odebrecht S.A.

	Contrato PG 212/1997
	R$ 5.917.176,04
	Maurício Hasenclever Borges
Estacon Engenharia S.A.

	Contrato PG 225/2000 (22/12/2000 a 24/6/2004) 
	R$ 39.402.901,78
	Roberto Borges Furtado Silva
Francisco Augusto Pereira Desideri
Rogério Gonzales Alves
empresas integrantes do Consórcio Construtor da BR 163

	Contrato PG 225/2000 (28/12/2005 a 14/8/2008) 
	R$ 4.952.878,54
	Luiz Munhoz Prosel Júnior
Hideraldo Luiz Caron
empresas integrantes do Consórcio Construtor da BR 163

Outrossim, o Acórdão 1929/2019-TCU-Plenário aplicou as seguintes multas, com fundamento no art. 57 da Lei 8.443/1992:
	Responsável
	Valor (R$) 

	Maurício Hasenclever Borges
	22.746.166,57

	Roberto Borges Furtado Silva
	7.251.594,39

	Francisco Augusto Pereira Desideri
	7.251.594,39

	Rogério Gonzales Alves
	7.251.594,39

	Luiz Munhoz Prosel Júnior
	1.330.191,90

	Hideraldo Luiz Caron
	1.330.191,90

	Construtora Queiroz Galvão S.A.
	9.544.784,75

	Construtora Andrade Gutierrez S.A.
	9.729.320,77

	Construtora Norberto Odebrecht S.A.
	27.033.984,71

	Estacon Engenharia S.A.
	9.765.221,50

Ao Acórdão 1929/2019-TCU-Plenário, foram opostos embargos de declaração, os quais foram conhecidos e rejeitados pelos Acórdão 3044/2019-TCU-Plenário e 755/2020-Plenário.
Irresignados com o referido desfecho processual, os responsáveis interpuseram recursos de reconsideração que foram apreciados pelo Acórdão 992/2022-TCU-Plenário, que negou provimento aos apelos.
Posteriormente, o Acórdão 1500/2022-TCU-Plenário rejeitou os embargos de declaração opostos pelas quatro construtoras elencadas acima, bem como pelos Srs. Roberto Borges Furtado da Silva, Luiz Munhoz Prosel Júnior e Hideraldo Luiz Caron.
O Sr. Maurício Hasenclever Borges também opôs embargos declaratórios ao Acórdão 992/2022-TCU-Plenário, sendo tal expediente apreciado pelo Acórdão 1725/2022-TCU-Plenário.
Nesta oportunidade, os novos embargos das empresas Andrade Gutierrez Engenharia S.A., Construtora Norberto Odebrecht S.A., Álya Construtora S.A. (atual denominação da Construtora Queiroz Galvão S.A.) e Estacon Engenharia S.A. apresentaram as seguintes alegações (peça 428) :
a) ainda haveria dois pontos fulcrais com omissão e contradição que precisariam ser saneados para que se tenha os efeitos infringentes do recurso e a reforma da decisão final proferida;
b) o primeiro deles seria a suposta omissão e contradição da decisão recorrida em relação às auditorias anteriores do TCU;
c) o acórdão embargado afastou a legitimidade das auditorias que foram realizadas pelo TCU nos anos anteriores ao argumento de que nenhum julgamento anterior desta Corte de Contas atestou a regularidade dos preços contratados, mas a leitura das decisões proferidas nas fiscalizações anteriores, indicadas pelo Consórcio em seu recurso, deixa claro que especificamente nas auditorias de 2000 e 2003 o TCU analisou o orçamento pactuado e inclusive indicou a evolução do "custo médio por km" do contrato;
d) o Acórdão 842/2003-TCU-Plenário, que apreciou auditoria realizada nas obras de construção de trechos rodoviários no Corredor Leste - BR-101 até o entroncamento das BR-040, BR-116 e BR-101 (BR-493) , indica um custo por km como parâmetro de R $3.224.413,06/km (maio/2002) , valor muito superior aos R$ 1.248.263,00 (reajustado até 2003) indicados na época para o Contrato PG-225/2000-00, ora em exame;
e) além dos contratos de obras rodoviárias auditados à época por essa Corte de Contas a partir da análise do custo médio por quilômetro (a exemplo do Acórdão 139/1999-TCU-Plenário, da Decisão 487/2000-Plenário e do Acórdão 1091/2000-TCU-Plenário, dentre tantos outros) , tem-se que tal metodologia de orçamentação e de pagamento se tornou até mesmo parâmetro contemplado no próprio SICRO do DNIT - referencial oficialmente utilizado pelo TCU;
f) com todo o respeito à decisão proferida, haveria importante omissão (ou erro de fato) na análise empreendida, porquanto o "custo por quilômetro" é oficialmente um parâmetro capaz de fornecer entendimento sobre os preços contratados e indicar se estão respeitando ou não a economicidade exigida pela Administração Pública;
g) assim, o TCU teria auditado efetivamente o contrato e seu orçamento e nada contra ele determinou, revestindo da mais absoluta legitimidade todos os atos praticados até o momento em que foi levantada suposta irregularidade, o que precisaria ser reconhecido sob pena de afronta a tão caro princípio que é o da segurança jurídica;
h) o segundo ponto destacado é que haveria omissão e contradição quanto ao impacto das chuvas na obra em exame;
i) não foram emitidos termos de paralisação das obras pelo Dnit a permitir a regular e remunerada interrupção dos trabalhos nos períodos/dias de chuvas;
j) esta Egrégia Corte usa como fundamento o fato de que "os manuais de custos de obras rodoviárias não permitem alterar fatores de eficiência devido a paralisações ocasionadas por chuva", mas sabidamente tal previsão remete à necessidade de previsão de paralisação no cronograma de obras pactuado e de remunerada desmobilização nos períodos de notória chuva torrencial, o que também não ocorreu no caso em apreço;
k) o novo Sicro prevê oficialmente os impactos relevantes das chuvas no custo de obras;
l) ainda que as chuvas eventualmente sejam compreendidas como de pouca relevância, é fundamental que sejam consideradas para fins de redução (ainda que ínfima) do suposto débito;
m) o fator de barganha não é uma diferença que existe em benefício do contratante, mas sim um ganho do particular que integra seu lucro e que decorre de seu próprio mérito na aquisição de insumos, devendo, portanto, ser entendido como remuneração devida pelo contratante, independentemente de outros aspectos;
n) nessa esteira, não se pode permitir que esse "fator de barganha" seja usado como forma de compensação com os custos incorridos no orçamento da obra em decorrência do impacto das chuvas na obra.
Diante do exposto, as empresas embargantes requerem que seus embargos de declaração sejam conhecidos e acolhidos em seu mérito para sanar os erros de fato, omissões e contradições apontados, reformando-se o Acórdão 1500/2022-TCU-Plenário, com a consequente reforma do Acórdão 1929/2019-TCU-Plenário, para se reconhecer a regularidade dos valores pactuados e pagos, afastando-se a condenação e a aplicação de penalidade.
	É o Relatório.

Guilherme Gonçalves Martin (42989/OAB-DF) e Elísio de Azevedo Freitas (18.596/OAB-DF), representando Hideraldo Luiz Caron; Igor Barbosa Faria (40.354/OAB-DF), Terence Zveiter (11717/OAB-DF) e outros, representando Roberto Borges Furtado da Silva; Alexandre Aroeira Salles (28.108/OAB-DF), Patrícia Guercio Teixeira Delage (90.459/OAB-MG) e outros, representando Consórcio Construtor BR-163; Alexandre Aroeira Salles (28.108/OAB-DF), Patrícia Guercio Teixeira Delage (90.459/OAB-MG) e outros, representando Construtora Norberto Odebrecht S.A; Pedro Eloi Soares (1586-A/OAB-DF), Karine Alves de Lima e outros, representando Maurício Hasenclever Borges; Alexandre Aroeira Salles (28.108/OAB-DF), Patrícia Guercio Teixeira Delage (90.459/OAB-MG) e outros, representando Construtora Queiroz Galvão S.A.; Guilherme Gonçalves Martin (42989/OAB-DF) e Elísio de Azevedo Freitas (18.596/OAB-DF), representando Luís Munhoz Prosel Junior; Alexandre Aroeira Salles (28.108/OAB-DF), Patrícia Guercio Teixeira Delage (90.459/OAB-MG) e outros, representando Andrade Gutierrez Engenharia S.A.; Alexandre Aroeira Salles (28.108/OAB-DF), Patrícia Guercio Teixeira Delage (90.459/OAB-MG) e outros, representando Estacon Engenharia S.A.

Subprocurador-Geral Paulo Soares Bugarin.

TOMADA DE CONTAS ESPECIAL. DNER. OBRAS BR-163/PA. SUB-ROGAÇÃO DE CONTRATOS DO ESTADO DO PARÁ COM POSTERIOR UNIFICAÇÃO DOS AJUSTES. SOBREPREÇO. SUPERFATURAMENTO. CAUTELAR PARA SUSPENSÃO DOS PAGAMENTOS. CITAÇÃO. CONTAS IRREGULARES. DÉBITO. MULTAS. Recursos de reconsideração. Conhecimento. Superfaturamento evidenciado. negativa de provimento aos recursos. Comunicações. embargos de declaração. conhecimento. ausência de obscuridade, contradição ou omissão na decisão recorrida. tentativa de rediscutir o mérito. rejeição. NOVOS EMBARGOS DE DECLARAÇÃO. CARÁTER PROTELATÓRIO. RECEBIMENTO DA PEÇA COMO MERA PETIÇÃO. MULTA. DETERMINAÇÃO. TRÂNSITO EM JULGADO. CIÊNCIA.

TOMADA DE CONTAS ESPECIAL (TCE)

Secretaria de Recursos (Serur); Secretaria de Fiscalização de Infraestrutura Rodoviária e de Aviação Civil (SeinfraRod).

Em apreciação, os embargos de declaração opostos pelas empresas Andrade Gutierrez Engenharia S.A., Construtora Norberto Odebrecht S.A., Álya Construtora S.A. (atual denominação da Construtora Queiroz Galvão S.A.) e Estacon Engenharia S.A., ao Acórdão 1500/2022-TCU-Plenário, que, por sua vez conheceu e rejeitou embargos declaratórios opostos pelas mesmas empresas e outros responsáveis ao Acórdão 992/2022-TCU-Plenário, por meio do qual o Tribunal negou provimento aos recursos de reconsideração interpostos em face do Acórdão 1929/2019-TCU-Plenário.
Este feito tratou originalmente de tomada de contas especial instaurada por força do Acórdão 1193/2011-TCU-Plenário, em razão dos indícios de superfaturamento observados nas obras de implantação e conservação do trecho paraense da BR-163, executadas entre 1997 e 2008, nos termos do histórico apresentado no relatório que fundamenta esta deliberação.
O Acórdão 1929/2019-TCU-Plenário julgou irregulares as contas dos agentes elencados na tabela a seguir, imputando-lhes os seguintes débitos (valores atualizados até o dia 24/6/2019) :
	Contrato
	Débito Atualizado 
	Responsáveis Solidários

	Contrato PG 209/1997
	R$ 4.814.992,30
	Maurício Hasenclever Borges
Construtora Queiroz Galvão S.A.

	Contrato PG 210/1997
	R$ 5.737.672,39
	Maurício Hasenclever Borges
Construtora Andrade Gutierrez S.A.

	Contrato PG 211/1997
	R$ 47.260.992,11
	Maurício Hasenclever Borges
Construtora Norberto Odebrecht S.A.

	Contrato PG 212/1997
	R$ 5.917.176,04
	Maurício Hasenclever Borges
Estacon Engenharia S.A.

	Contrato PG 225/2000 (22/12/2000 a 24/6/2004) 
	R$ 39.402.901,78
	Roberto Borges Furtado Silva
Francisco Augusto Pereira Desideri
Rogério Gonzales Alves
empresas integrantes do Consórcio Construtor da BR 163

	Contrato PG 225/2000 (28/12/2005 a 14/8/2008) 
	R$ 4.952.878,54
	Luiz Munhoz Prosel Júnior
Hideraldo Luiz Caron
empresas integrantes do Consórcio Construtor da BR 163

Além disso, o mencionado decisum aplicou as seguintes multas, com fundamento no art. 57 da Lei 8.443/1992:
	Responsável
	Valor (R$) 

	Maurício Hasenclever Borges
	22.746.166,57

	Roberto Borges Furtado Silva
	7.251.594,39

	Francisco Augusto Pereira Desideri
	7.251.594,39

	Rogério Gonzales Alves
	7.251.594,39

	Luiz Munhoz Prosel Júnior
	1.330.191,90

	Hideraldo Luiz Caron
	1.330.191,90

	Construtora Queiroz Galvão S.A.
	9.544.784,75

	Construtora Andrade Gutierrez S.A.
	9.729.320,77

	Construtora Norberto Odebrecht S.A.
	27.033.984,71

	Estacon Engenharia S.A.
	9.765.221,50

Por intermédio do Acórdão 992/2022-TCU-Plenário, o TCU negou provimento ao recurso de reconsideração interposto pelos embargantes e demais recorrentes em face do Acórdão 1929/2019-TCU-Plenário.
6	Conforme contextualizado no relatório que fundamenta esta deliberação, os primeiros embargos opostos pelas referidas construtoras trouxeram as seguintes alegações, apontando erros de fato, omissões e contradição no Acórdão 992/2022-TCU-Plenário (peça 394) :
a) o parágrafo 54 do voto do Acórdão 992/2022-TCU-Plenário afastou a incidência do art. 24 da LINDB e a legitimidade das auditorias que foram realizadas pelo TCU nos anos anteriores ao argumento de que nenhum julgamento anterior desta Corte de Contas atestou a regularidade dos preços contratados, mas a leitura das decisões proferidas nas fiscalizações anteriores, indicadas pelo Consórcio em seu recurso, deixa claro que especificamente nas auditorias de 2000 e 2003 o TCU analisou o orçamento pactuado e inclusive indicou a evolução do "custo médio por km" do contrato;
b) nesse sentido, as embargantes citam trechos da Decisão 339/2000-1ª Câmara e do Acórdão 1057/2003-TCU-Plenário;
c) assim, solicitam que se reconheça a suposta contradição em que incorreu a decisão embargada e entenda-se, como ocorreu no passado, pela legitimidade dos contratos firmados, dos serviços realizados e dos valores pagos aos contratados;
d) nos parágrafos 94 e seguintes do voto, ao avaliar os Trabalhos Técnicos da PINI e da SKILL apresentados como prova pelas empresas, a decisão embargada acabou apresentando os mesmos fundamentos do Acórdão 1929/2019-TCU-Plenário para afastar o impacto das chuvas nos preços do contrato, apesar de fortemente combatidos no recurso;
e) dessa forma a decisão teria sido omissa, tendo em vista que de sua leitura não se tem a certeza e a clareza necessárias dos números que deveriam ser considerados para cada fator de impacto reconhecido pelo próprio TCU - seja em razão das chuvas, seja pelo indicado "fator de escala", "poder de barganha" eventualmente alcançados pelas contratadas, dentre outros;
f) o fator de barganha não é uma diferença que existe em benefício do contratante, mas sim um ganho do particular que integra seu lucro e que decorre de seu próprio mérito na aquisição de insumos, devendo, portanto, ser entendido como remuneração devida pelo contratante, independentemente de outros aspectos;
g) o artigo 20 da LINDB não admite que sejam usados valores jurídicos abstratos como razão de decidir, como ocorreu na decisão recorrida;
h) assim, ao se utilizar expressões como "ínfimo", "fator de escala" e "fator de barganha" - premissas de cunho abstrato - para desconsiderar os relevantes elementos técnicos trazidos pelas embargantes, a decisão também viola os parâmetros da LINDB, sendo este mais um motivo para sua aclaração;
i) haveria erro de fato nos parágrafos 103 a 106 do voto, ao atribuir a responsabilidade para as empreiteiras pelas erosões por elas apontadas na obra em virtude das chuvas, porque todos os problemas deste caso decorreriam da falta de recursos da União, que impediu a regular e esperada execução da rodovia;
j) a falta de avanço das obras para que a terraplenagem tivesse a devida imprimação e pavimentação ocorreu exclusivamente pela falta de recursos, e se em algum momento a rodovia ficou desprotegida, da mesma forma, somente ocorreu pela falta de aportes pela União; e
k) por fim, a decisão foi omissa quanto ao pedido do embargante para que, na eventualidade de se manter os apontamentos, que fossem excluídos os juros em razão do tempo transcorrido desde a celebração dos contratos ou mesmo da conversão dos autos em TCE, sem que as empresas tenham contribuído em qualquer medida para esse longo prazo, na linha do que já decidiu o TCU em outros casos, valendo citar recentíssimo acórdão proferido no dia 8/6/2022, no processo Processo 003.911/1999-3, que excluiu os juros de mora tendo em vista o longo trâmite do processo, sem culpa dos responsáveis.
7.	Conforme contextualizado no relatório que fundamenta esta deliberação, tais embargos foram rejeitados pelo Acórdão 1500/2022-TCU-Plenário.
8.	Irresignadas com esse último decisum, as quatro construtoras apresentaram novos embargos de declaração, desta feita contra o Acórdão 1500/2022-TCU-Plenário, aduzindo as seguintes alegações (peça 428) :
a) ainda haveria dois pontos fulcrais com omissão e contradição que precisariam ser saneados para que se tenha os efeitos infringentes do recurso e a reforma da decisão final proferida;
b) o primeiro deles seria a suposta omissão e contradição da decisão recorrida em relação às auditorias anteriores do TCU;
c) o acórdão embargado afastou a legitimidade das auditorias que foram realizadas pelo TCU nos anos anteriores ao argumento de que nenhum julgamento anterior desta Corte de Contas atestou a regularidade dos preços contratados, mas a leitura das decisões proferidas nas fiscalizações anteriores, indicadas pelo Consórcio em seu recurso, deixa claro que especificamente nas auditorias de 2000 e 2003 o TCU analisou o orçamento pactuado e inclusive indicou a evolução do "custo médio por km" do contrato;
d) o Acórdão 842/2003-TCU-Plenário, que apreciou auditoria realizada nas obras de construção de trechos rodoviários no Corredor Leste - BR-101 até o entroncamento das BR-040, BR-116 e BR-101 (BR-493) , indica um custo por km como parâmetro de R $3.224.413,06/km (maio/2002) , valor muito superior aos R$ 1.248.263,00 (reajustado até 2003) indicados na época para o Contrato PG-225/2000-00, ora em exame;
e) além dos contratos de obras rodoviárias auditados à época por essa Corte de Contas a partir da análise do custo médio por quilômetro (a exemplo do Acórdão 139/1999-TCU-Plenário, da Decisão 487/2000-Plenário e do Acórdão 1091/2000-TCU-Plenário, dentre tantos outros) , tem-se que tal metodologia de orçamentação e de pagamento se tornou até mesmo parâmetro contemplado no próprio Sicro do Dnit - referencial oficialmente utilizado pelo TCU;
f) com todo o respeito à decisão proferida, haveria importante omissão (ou erro de fato) na análise empreendida, porquanto o "custo por quilômetro" é oficialmente um parâmetro capaz de fornecer entendimento sobre os preços contratados e indicar se estão respeitando ou não a economicidade exigida pela Administração Pública;
g) assim, o TCU teria auditado efetivamente o contrato e seu orçamento e nada contra ele determinou, revestindo da mais absoluta legitimidade todos os atos praticados até o momento em que foi levantada suposta irregularidade, o que precisaria ser reconhecido sob pena de afronta a tão caro princípio que é o da segurança jurídica;
h) o segundo ponto destacado é que haveria omissão e contradição quanto ao impacto das chuvas na obra em exame;
i) não foram emitidos termos de paralisação das obras pelo Dnit a permitir a regular e remunerada interrupção dos trabalhos nos períodos/dias de chuvas;
j) esta Egrégia Corte usa como fundamento o fato de que "os manuais de custos de obras rodoviárias não permitem alterar fatores de eficiência devido a paralisações ocasionadas por chuva", mas sabidamente tal previsão remete à necessidade de previsão de paralisação no cronograma de obras pactuado e de remunerada desmobilização nos períodos de notória chuva torrencial, o que também não ocorreu no caso em apreço;
k) o novo Sicro prevê oficialmente os impactos relevantes das chuvas no custo de obras;
l) ainda que as chuvas eventualmente sejam compreendidas como de pouca relevância, é fundamental que sejam consideradas para fins de redução (ainda que ínfima) do suposto débito;
m) o fator de barganha não é uma diferença que existe em benefício do contratante, mas sim um ganho do particular que integra seu lucro e que decorre de seu próprio mérito na aquisição de insumos, devendo, portanto, ser entendido como remuneração devida pelo contratante, independentemente de outros aspectos;
n) nessa esteira, não se pode permitir que esse "fator de barganha" seja usado como forma de compensação com os custos incorridos no orçamento da obra em decorrência do impacto das chuvas na obra.
Diante do exposto, as empresas embargantes requerem que seus embargos de declaração sejam conhecidos e acolhidos em seu mérito para sanar os erros de fato, omissões e contradições apontados, reformando-se o Acórdão 1500/2022-TCU-Plenário, com a consequente reforma do Acórdão 1929/2019-TCU-Plenário, para se reconhecer a regularidade dos valores pactuados e pagos, afastando-se a condenação e a aplicação de penalidade.
II
Feita essa apresentação dos fatos mais relevantes ocorridos nos autos, passo a decidir.
No âmbito desta Corte de Contas, os embargos de declaração destinam-se a sanar obscuridades, esclarecer contradições e suprir omissões porventura existentes em deliberações dos seus órgãos colegiados. 
No caso de omissões, as que possuem aptidão de justificar a interposição de embargos de declaração são aquelas atinentes à ausência de apreciação de algum pedido ou argumento que o julgador estivesse obrigado a se manifestar na etapa processual imediatamente anterior, e que poderia alterar o julgamento. 
Dito isso, não são aptos a justificar a interposição dos presentes embargos os argumentos sintetizados acima, porquanto se trata de matéria analisada de forma exauriente nas etapas processuais anteriores, cujo exame se encontra devidamente exposto ao longo dos relatórios e votos condutores que embasaram os Acórdão 1929/2019-TCU-Plenário (apreciou o mérito desta TCE) , 3.044/2019-Plenário (rejeitou os embargos de declaração das construtoras opostos à primeira decisão) , 992/2022-Plenário (negou provimento aos recursos de reconsideração dos responsáveis) e 1.500/2022-Plenário (rejeitou embargos de declaração em face do Acórdão 992/2022-TCU-Plenário) .
Os embargos de declaração não se prestam para a apreciação de novas provas ou argumentos, tais como as alegações inéditas de que o custo por km da rodovia não estaria elevado, afirmação que contraria o que está registrado no âmbito do processo TC Processo 008.178/2003-4, apreciado pelo Acórdão 1057/2003-TCU-Plenário, em que se concluiu que o custo por quilômetro da obra estaria elevado.
Também não procede o novo argumento de que o custo por unidade de extensão de obras rodoviárias seja metodologia de orçamentação e de pagamento contemplado no próprio Sicro. Na verdade, a ilustração apresentada na peça recursal do embargante se refere ao novo indicador de custo médio gerencial implantado pelo Dnit, o qual poderia ser utilizado apenas para efeito de estudo de viabilidade de novos empreendimentos, consoante o exposto na apresentação do manual do indicador (disponível em https://www.gov.br/dnit/pt-br/assuntos/planejamento-e-pesquisa/custos-e-pagamentos/custos-e-pagamentos-dnit/documentos/ManualdeCMGVol01ManualdeMetodologia_.pdf) , in verbis (grifo acrescido) :
"De fato, a dificuldade para se classificar e apropriar o custo de projetos lineares de infraestrutura de transportes é considerável, pois inúmeros elementos atuam em sua formação. Diante disso, o Manual de Custos Médios Gerenciais apresenta os indicadores de custos médios das obras sob gestão do Departamento Nacional de Infraestrutura de Transportes (DNIT) . Seu objetivo central consiste em embasar a tomada de decisão gerencial sobre a viabilidade de empreendimentos de infraestrutura de transportes. Ademais, a divulgação dos custos médios gerenciais possibilita ao público geral consultar quanto custam, em média, serviços e obras em vias de transporte."
Com efeito, o uso de estimativas expeditas de custo, tal como o indicador de custo médio gerencial do Dnit, permite que os tomadores de decisão aprovem o início de novos empreendimentos sem que sejam necessários gastos expressivos com a elaboração de projetos ou com a elaboração de orçamentos detalhados e mais precisos.
Diversos julgados recentes do TCU têm considerado que a reiteração, por meio de embargos de declaração, de argumentos devidamente examinados e refutados pelo órgão julgador evidencia uso abusivo da espécie recursal com intuito de evitar que a decisão do TCU produza os efeitos que lhe são inerentes, bem assim que a interposição reiterada de embargos declaratórios manifestamente protelatórios justifica a aplicação da multa prevista no art. 1.026, § 2º, do Código de Processo Civil, consoante a jurisprudência deste Tribunal (v. g. Acórdão 593/2017-TCU-Plenário, 1.687/2020-Plenário, 2.095/2020-Plenário, 2.001/2020-Plenário, 8.839/2020-2ª Câmara e 6.854/2020-1ª Câmara, dentre outros) .
Idêntico entendimento encontra correspondência na jurisprudência dos tribunais superiores, que não raras vezes, aplicam na apreciação de embargos a multa do art. 1.026, §2º, do CPC, por identificaram intento protelatório[footnoteRef:2].  [2:  Cito, à guisa de exemplo, os acórdãos proferidos pelo STF nos ED Rcl: 21986 RN (Rio Grande do Norte 0006699-93.2015.1.00.0000, Relator: Min. Ricardo Lewandowski, Data de Julgamento: 13/04/2018, Segunda Turma, Data de Publicação: DJe-083 30-04-2018) e AgR-ED ARE: 975993 PR - Paraná, Relator: Min. Ricardo Lewandowski, Data de Julgamento: 31/08/2018, Segunda Turma, Data de Publicação: DJe-189 11-09-2018; e pelo STJ no AgInt no REsp: 1553012 TO 2015/0168696-3, Relator: Ministro Sérgio Kukina, Data de Julgamento: 10/06/2019, T1 - Primeira Turma, Data de Publicação: DJe 12/06/2019) .] 
O expediente recursal à peça 428 possui caráter nitidamente protelatório porque é o terceiro em sequência em que o recorrente apresenta os mesmos argumentos já exaustivamente enfrentados pelo TCU, o que implica seu recebimento, assim como de futuras impugnações da espécie, como mera petição, sem efeito suspensivo, nos termos do artigo 287, § 6º, do Regimento Interno, não suspendendo a consumação do trânsito em julgado do acórdão condenatório.
Registro que a argumentação relacionada ao fato de o TCU ter atestado a regularidade das obras em auditorias anteriores, além de não condizer com a realidade dos fatos, foi apreciada em ao menos três ocasiões, por meio dos Acórdão 1929/2019-TCU-Plenário (apreciou o mérito desta TCE) , 992/2022-Plenário (negou provimento aos recursos de reconsideração dos responsáveis) e 1.500/2022-Plenário (rejeitou embargos de declaração em face do Acórdão 992/2022-TCU-Plenário) .
Assim, remeto as empresas embargantes à leitura dos parágrafos 41 a 44 do voto condutor do Acórdão 1500/2022-TCU-Plenário, em que tais questões foram apreciadas.
Por seu turno, as alegações tentando justificar a regularidade e economicidade dos preços acordados em virtude do suposto impacto das chuvas foram analisadas em quatro oportunidades por esta Corte de Contas, por meio dos Acórdão 1929/2019-TCU-Plenário, 3.044/2019-Plenário, 992/2022-Plenário  e 1.500/2022-Plenário.
Talvez tenha sido a questão analisada com maior profundidade pelo TCU, de forma que remeto aos embargantes a leitura dos parágrafos 45 a 55 do Acórdão 1500/2022-TCU-Plenário e 93 a 108 do Acórdão 992/2022-TCU-Plenário.
Há um novo argumento nos embargos ora em apreciação que não foi apresentado anteriormente, no sentido de que o Sicro atualmente prevê oficialmente os impactos das chuvas no custo de obras. De fato, tal informação é correta e foi considerada no voto condutor da decisão embargada para demonstrar exatamente o oposto do que era alegado pelas recorrentes, demonstrando que as metodologias dos pareceres das consultorias Pini e Skill eram inadequados por remunerar os equipamentos paralisados pelas chuvas pelos seus custos operativos, os quais consideram inclusive o gasto com combustíveis.
No voto condutor do Acórdão 1.500/2022, exemplifiquei tal conclusão com uma composição extraída do novo Sicro para o Estado do Pará (janeiro/2022) , demonstrando que o fator de influência de chuvas representa apenas 4,68% em relação ao custo de execução do aludido serviço.
Dessa maneira, concluí que não haveria reparos a fazer quanto aos exames até então conduzidos sobre o impacto das chuvas nos custos dos serviços e, por conseguinte, no cálculo do débito imputado aos responsáveis, haja vista que o impacto das chuvas ordinárias mais do que seria compensado por outros fatores.
Portanto, fica patente o intento das empresas embargantes de dificultar o exercício das competências constitucionais por este Tribunal, a tumultuar a marcha processual e a subtrair o tempo do corpo técnico desta Casa e dos membros deste colegiado, que poderia ser utilizado em outros processos igualmente relevantes.
No intuito de inibir o manejo interminável de expedientes recursais procrastinatórios perante esta Corte de Contas, valho-me da solução adotada pelo Tribunal ao exarar o Acórdão 593/2017-TCU-Plenário, da relatoria do Ministro Bruno Dantas, e o Acórdão 1687/2020-TCU-Plenário, relatado pelo Ministro Walton Alencar Rodrigues, e aplico às empresas Andrade Gutierrez Engenharia S.A., Construtora Norberto Odebrecht S.A., Álya Construtora S.A. e Estacon Engenharia S.A., a multa prevista no artigo 58 da Lei 8.443/1992 c/c o artigo 1.026, § 2º, do Novo Código de Processo Civil (Lei 13.105/2015) , na forma do artigo 298 do Regimento Interno do TCU. Estipulo o valor individual da sanção para cada empresa no valor de R$ 10.000,00 (dez mil reais) .
No mais, alerto as recorrentes de que a reiteração de embargos protelatórios ensejará a elevação da penalidade, conforme artigo 298 do Regimento Interno, c/c o artigo 1.026, § 3º, da Lei 13.105/2015.
Por fim, cabe determinar à Secretaria de Gestão de Processos (Seproc) que, de imediato, certifique o trânsito em julgado do Acórdão 1929/2019-TCU-Plenário e adote as medidas pertinentes no sentido de autuar o processo de cobrança executiva dos débitos e das multas imputados neste processo.
Ante o exposto, voto no sentido de que o Tribunal adote o acórdão que ora submeto à deliberação deste Colegiado.
TCU, Sala das Sessões, em 10 de agosto de 2022.
BENJAMIN ZYMLER 
Relator